【裁判字號】    98,簡上,413
【裁判日期】    990107
【裁判案由】    竊佔
【裁判全文】
臺灣桃園地方法院刑事判決             98年度簡上字第413號
上  訴  人  臺灣桃園地方法院檢察署檢察官
上  訴  人
即  被  告  丙○○
上列上訴人因竊佔案件，不服本院刑事庭98年度簡字第24號民國
98年3 月16日第一審刑事簡易判決（起訴案號：96年度偵字第11
685 號）而提起上訴，本院管轄第二審之合議庭改依通常程序自
為第一審判決如下：
    主  文
原判決撤銷。
丙○○無罪。
    理  由
一、公訴意旨略以：被告丙○○知悉其僅為桃園縣龍潭鄉○○段
    364 號土地之共有人，亦無任何排除其他共有人使用之權限
    ，竟意圖為自己之不法利益，基於竊佔之犯意，未經於民國
    94年10月17日取得上揭土地所有權之共有人乙○○之同意，
    先後於94年11月1 日及95年1 月1 日，將上揭土地之部分，
    以每月租金新臺幣（下同）5千 元及1 萬7 千元之代價，出
    租予甲○○及劉興文使用，契約期間均至95年12月31日止，
    且未將收取之租金分配予共有人乙○○。因認被告所為涉犯
    刑法第第320 條第2 項之竊佔罪嫌。
二、證據能力方面：
    按「被告以外之人於審判外之陳述，雖不符刑事訴訟法第15
    9 條之1 至第159 條之4 之規定，而經當事人於審判程序同
    意作為證據，法院審酌該言詞陳述或書面陳述作成時之情況
    ，認為適當者，亦得為證據。當事人、代理人或辯護人於法
    院調查證據時，知有刑事訴訟法第159 條第1 項不得為證據
    之情形，而未於言詞辯論終結前聲明異議者，視為有前項之
    同意」，刑事訴訟法第159 條之5 定有明文。查本判決所引
    用以下審判外作成之相關供述證據，公訴人及被告於本院準
    備程序、審判期日均表示無意見而不予爭執，亦未於言詞辯
    論終結前聲明異議，本院審酌上開證據資料製作時之情況，
    尚無違法取得及證明力明顯過低之瑕疵，認以之作為證據應
    屬適當，而其餘所依憑判斷之非供述證據，本院亦查無有何
    違反法定程序取得之情形，且上開各該證據均經本院於審判
    期日依法進行證據之調查、辯論，被告於訴訟上之防禦權，
    已受保障，故上開證據資料均有證據能力。
三、按犯罪事實應依證據認定之，無證據不得認定犯罪事實；不
    能證明被告犯罪者，應諭知無罪之判決，刑事訴訟法第 154
    條第2項、第301 條第1項分別定有明文。又事實之認定，應
    憑證據，如未能發現相當證據，或證據不足以證明，自不能
    以推測或擬制之方法，為裁判基礎；且認定不利於被告之事
    實須依積極證據，苟積極證據不足為不利於被告事實之認定
    時，即應為有利於被告之認定；另認定犯罪事實所憑之證據
    ，雖不以直接證據為限，間接證據亦包括在內，然而無論係
    直接證據或間接證據，其為訴訟上之證明，須於通常一般之
    人均不致有所懷疑，而得確信其為真實之程度者，始得據為
    有罪之認定，倘其證明尚未達到此一程度，而有合理性之懷
    疑存在，無從使事實審法院得有罪之確信時，即應由法院為
    諭知被告無罪之判決（最高法院40年度台上字第86號、30年
    度台上字第816 號、76年度台上字第4986號判例意旨可資參
    照）。況檢察官就被告犯罪事實，應負舉證責任，並指出證
    明之方法，刑事訴訟法第161條第1項亦有明定，是檢察官對
    於起訴之犯罪事實，應負提出證據及說服之實質舉證責任，
    倘其所提出之證據，不足為被告有罪之積極證明，或其指出
    證明之方法，無從說服法院以形成被告有罪之心證，基於無
    罪推定之原則，自應為被告無罪判決之諭知（最高法院92年
    度臺上字第128 號判例意旨參照）。
四、本件公訴意旨認被告丙○○涉有前開竊佔罪嫌，係以被告自
    承將上揭土地之特定部分出租予他人，未得共有人乙○○之
    同意，並坦認收取之租金亦未分配予乙○○等情之供述、告
    訴人乙○○之指訴、被告與甲○○、劉興文簽訂之租賃契約
    影本各1 份、桃園縣大溪地政事務所龍潭鄉○○段364 地號
    土地所有權人乙○○土地所有權狀影本1 紙，以及桃園縣龍
    潭鄉○○段364 地號土地使用現況照片等證據資料，為其論
    斷之依據。
五、訊據被告丙○○對其確有於94年11月1 日起至95年12月31日
    止，以每月租金8 千元之租額，將坐落桃園縣龍潭鄉○○段
    364 號土地（下稱系爭東龍段364 地號土地）如原判決附圖
    Ａ所示之部分（面積2.56平方公尺）出租予甲○○，以及於
    95年1 月1 日起至95年12月31日止，以每月租金5 千元之租
    額，將系爭東龍段364 地號土地如原判決附圖Ｂ所示之部分
    （面積3.91平方公尺）出租予劉興文，均未得告訴人乙○○
    之同意等情固均供認屬實，惟堅決否認有何竊佔之犯行，辯
    稱：系爭東龍段364 地號土地面積為1589.53 平方公尺，伊
    於94年間即已取得3 分之1 之所有權，而伊出租給甲○○、
    劉興文使用之面積僅1 小塊，遠低於依其應有部分換算之面
    積即529.84平方公尺，並無超過持分權利範圍，自無不法所
    有意圖，且各共有人就該土地之使用有默示分管，於94年11
    月間即有11位共有人分別使用該土地之特定部分云云。經查
    ：
(一)、被告為系爭東龍段364 地號土地之共有人之一，而其於94年
    11月1 日起至95年12月31日止，以每月租金8 千元之租額，
    將系爭東龍段364 地號土地特定部分出租予甲○○，另於95
    年1 月1 日起至95年12月31日止，以每月租金5 千元之租額
    ，將系爭東龍段364 地號土地特定部分出租予劉興文，均未
    取得同為土地共有人之乙○○、黃秋玉英、丁○○、己○○
    、謝秀娥、劉興銘、戊○○等人之同意，業據被告於原審審
    理時坦認不諱（見96年度偵字第11685 號卷第168 頁，97年
    度易字第326 號卷第196 至197 頁、第302 頁），並經證人
    乙○○證稱：我是在94年10月17日因買賣而取得系爭東龍段
    364 地號土地之應有部分945 分之1 ，但被告把土地出租給
    別人收取租金並沒有經過我同意等語（見97年度易字第 326
    號卷第81至87頁）；及證人丁○○亦證稱：我是於93年間因
    贈與而取得系爭東龍段364 地號土地之應有部分，期間有轉
    賣一部份應有部分給乙○○、劉興銘、戊○○，但我目前仍
    有持分945 分之1 ，被告把土地出租給別人並沒有經過我同
    意等語（見97年度易字第326 號卷第87至92頁），此外，復
    有系爭東龍段364 地號土地登記謄本、異動清冊、異動索引
    、所有權人乙○○之土地所有權狀影本，及被告與甲○○、
    劉興文簽訂之租賃契約影本、華南銀行存款憑條等證在卷可
    稽（見96年度他字第747 號卷第3 至14頁、第33至38頁，96
    年度偵字第11685 號卷第27至149 頁），固堪認定。
(二)、惟本案尚應審究者，厥為被告未經全體共有人同意即將系爭
    東龍段364 地號土地特定部分出租予甲○○、劉興文使用，
    自行收取租金一節，其主觀上有無不法所有之意圖。被告辯
    稱：伊就系爭東龍段364 地號土地之所有權達3 分之1 ，伊
    出租給甲○○、劉興文使用之面積僅1 小塊，遠低於依其應
    有部分換算之面積即529.84平方公尺等情，業據其提出系爭
    東龍段364 地號土地登記謄本影本為證（見96年度偵字第11
    685 號卷第158 至162 頁），依該土地登記謄本所載，系爭
    東龍段364 地號土地之面積為1589.53 平方公尺，被告迄至
    94年7 月26日已取得上開土地之應有部分達3 分之1 ；又被
    告於94年11月1 日、95年1 月1 日起將系爭東龍段364 地號
    土地特定部分出租予甲○○、劉興文使用之面積，經原審法
    官會同被告與證人甲○○、劉興文，及地政事務所人員至現
    場履勘，經測量結果，上開出租予甲○○使用之面積為2.56
    平方公尺（即原判決附圖Ａ所示部分），出租予劉興文使用
    之面積為3.91平方公尺（即原判決附圖Ｂ所示部分），合計
    共6.47平方公尺，有原審97年7 月22日勘驗筆錄及桃園縣大
    溪地政事務所97年7 月29日溪地測字第0972000400號函檢附
    之土地複丈成果圖在卷可按（見97年度易字第326 號卷第71
    至73頁）；再被告於本院準備程序訊問中另坦認其於93年間
    起至96年6 月止，亦有將上開土地特定部分出租予康文樹，
    嗣經本院會同檢察官、被告及地政事務所人員至現場履勘，
    經測量結果，上開出租予康文樹使用之面積為17.01 平方公
    尺，亦有本院98年11月18日勘驗筆錄及桃園縣大溪地政事務
    所98年11月25日溪地測字第0982000847號函檢附之土地複丈
    成果圖在卷可按（見本院卷第130 頁、第138 至139 頁），
    自堪信為真實。是依上開經實測之面積加總計算，被告出租
    予甲○○、劉興文使用之面積僅6.47平方公尺，縱加計出租
    予康文樹使用之面積亦僅達23.48 平方公尺，足認被告辯稱
    伊就系爭東龍段364 地號土地之所有權達3 分之1 ，伊出租
    給甲○○、劉興文使用之面積僅1 小塊，遠低於依其應有部
    分換算之面積等情，要屬信而有據。
(三)、按刑法第320 條第2 項竊佔罪，係以意圖為自己或第三人不
    法之利益，而竊佔他人之不動產為構成要件，所謂竊佔他人
    之不動產，係指在他人不知情之間占有他人之不動產而言。
    又或在他人知悉然予未同意之情況下，亦應成立竊佔罪。再
    所指「他人」之不動產，固包括行為人與他人共有之不動產
    而言。惟查民法上之共有，乃指一物之所有權同時為數人共
    同享有之狀態而言。故各共有人按其應有部分，對於共有物
    之全部，有使用收益權，民法第818 條為此定有明文，依上
    所述，本件被告就系爭東龍段364 地號土地，其持分為3 分
    之1 ，換算面積為529.84平方公尺，既被告所佔出租予甲○○、劉興文、康文樹等使用之面積合計僅23.48 平方公尺，
    顯見被告並未逾越其應有部分使用共有物，已難謂其有為得
    自己不法利益之意圖，雖就共有物之管理，如無分割或分管
    約定之情形，各共有人之共有權係抽象的存在於共有物之全
    部，被告上開所為，對共有土地之使用為不當，於其他共有
    人對共有物之使用有所妨礙，致其他共有人之權益蒙受損害
    ，然亦僅係民事上損害賠償問題，要與竊佔無涉。
六、綜上所述，公訴人所舉之上開證據，尚不足以使法院形成被
    告涉犯竊佔罪之確信心證。此外，本院復查無其他積極證據
    足資認定被告確有公訴人所指之竊佔犯行，殊難僅憑被告未
    經全體共有人同意將系爭東龍段364 地號土地其中面積23.4
    8 平方公尺之土地出租他人使用，即可推論被告有不法所有
    意圖，而遽以竊佔罪相繩，揆諸前開說明，自應為被告無罪
    之諭知。
七、原審對被告論罪科刑之判決，固非無見，惟本件被告並無積
    極證據足資證明其涉有竊佔之犯行，已如前所述，原審認定
    被告成立犯罪，尚有未洽。被告上訴意旨否認犯罪，非無理
    由，應由本院將原判決撤銷，諭知被告無罪之判決。又本件
    被告既應為無罪之判決，而有刑事訴訟法第455 條之1第4項
    但書之情形，爰依同法第452 條規定，改依通常程序自為第
    一審判決，併予敘明。
據上論斷，應依刑事訴訟法第455 條之1 第1 項、第3 項、第45
2 條、第369 條第1 項前段、第364 條、第301 條第1 項，判決
如主文。
本案經檢察官周芝君到庭執行職務。
中    華    民    國    99    年     1    月     7    日
                  刑事第五庭  審判長法  官  潘政宏
                                    法  官  張詠晶
                                    法  官  劉淑玲
以上正本證明與原本無異。
如不服本判決應於收受判決後10日內向本院提出上訴書狀，並應
敘述具體理由。其未敘述上訴理由者，應於上訴期間屆滿後20日
內向本院補提理由書(均須按他造當事人之人數附繕本)「切勿逕
送上級法院」。
                                    書記官  翁其良
中    華    民    國    99    年    1     月    7     日

司法院資訊處製作；財團法人民間司法改革基金會備份。
